【裁判字號】    98,重訴,557
【裁判日期】    990225
【裁判案由】    損害賠償
【裁判全文】
臺灣臺中地方法院民事判決             98年度重訴字第557號
原        告    乙○○
訴訟代 理 人    尤雯雯律師
受告知訴訟人    明台產物保險股份有限公司
法定代 理 人    甲○○
訴訟代 理 人    丁○○
被        告    興雅瑟音響股份有限公司
法定代 理 人    丙○○
訴訟代 理 人    黃幼蘭律師
上列當事人間請求損害賠償事件，本院於民國99年1月19日言詞
辯論終結，判決如下：
    主    文
原告之訴及其假執行之聲請均駁回。
訴訟費用由原告負擔。
    事實及理由
甲、程序方面：當事人得於訴訟繫屬中，將訴訟告知於因自己敗
    訴而有法律上利害關係之第三人，民事訴訟法第65條第1項
    定有明文。本件被告已向訴外人明台產物保險股份有限公司
    （下稱明台保險公司）投保火災險，則原告提起本件訴訟，
    請求被告賠償損害，如經判決被告應負損害賠償責任，則明
    台保險公司將因而受不利益，故明台保險公司就本件訴訟即
    有法律上利害關係，爰依被告之請求，將本件訴訟告知明台
    保險公司，合先敘明。
乙、實體方面：
壹、原告主張：
一、被告於民國97年5月26日向原告租用位於台中縣龍井鄉○○
    路209號之土地及建物廠房以開設音響工廠，兩造並於系爭
    租賃契約中第5條約定，乙方（即被告）應以善良管理人之
    注意使用租賃標的，除因天災地變等不可抗拒之情形發生外
    ，如因乙方故意或重大過失致發生租賃標的毀損者，乙方應
    負損害賠償之責。乃被告於97年9月27日晚間7時31分左右，
    因其員工不慎發生火災，致火災燃燒全部廠房，造成廠房燒
    熔、鐵架燃燒變形，火苗並竄入廠房內於廠房內悶燒，使廠
    房所有採光PU浪板等設備全數毀壞，損失慘重，經原告數次
    要求被告賠償，被告均不予理會。依最高法院89年度台上字
    第1416號民事裁判意旨可知，民法第434條之排除同法第432
    條規定之適用，因僅在保護承租人之利益，以減輕其賠償責
    任而設，惟該失火責任之特別規定，無關於公序良俗，倘當
    事人約定承租人就輕過失之失火仍應負責，以加重承租人之
    注意義務者，其特約自難謂為無效。是兩造系爭房屋租賃契
    約書第5條既然以特約約定承租人就租賃物之失火責任應盡
    善良管理人之注意義務，則本件火災發生致燒毀原告所有之
    廠房，顯係因被告就租賃物之使用、收益，有未盡善良管理
    人注意之過失，被告自應依該特約約定負善良管理人之注意
    義務。
二、又兩造於系爭租賃契約中第9條約定：「乙方（即被告）願
    就租賃標的投保火險，倘發生火災意外以租賃標的受損部分
    優先賠償。」，而依證人徐鼎賢律師證言可知，系爭租賃契
    約中第9條規定之用意係為規範被告租用原告所有之廠房，
    只要發生火災即應賠償，只不過由被告投保火災保險，以保
    險金作為支付被告賠償火災發生所受之損害，其餘不足部分
    才由被告負責。又當時原告要求被告投保火災保險，另一方
    面亦是因為被告所生產之製品皆為木製音箱，乃屬易燃物，
    為免將來一旦發生火災造成原告求償無門，故特於系爭租賃
    契約書中另行約定第9條，顯見本條款之訂定乃係排除民法
    第434條，為兩造當時之真意。亦即被告租賃原告之工廠只
    要發生火災，被告依系爭租賃契約中第9條規定即應對其負
    賠償責任。
三、再根據明台保險公司就其所做出之查勘報告表摘要第5點及
    評語第3點均有相類似記載以：「貨物或危險品存放情形：
    倉庫內貨物主要為各式組件及成品，以紙箱包裝堆疊於開放
    式貨架上，堆放情形普通，貨物數量多，火載量高。廠內空
    地之貨櫃主要放置包裝材。」；評語第4點亦提及：「消防
    設備主要以滅火器為主，火災防阻能力差。」等等，顯見依
    明台保險公司查勘報告表之記載顯示，被告所生產之音箱（
    木製品）及紙箱屬易燃物，然被告向原告所租用倉庫內之高
    度達13公尺，若非被告將存放之堆置架架高五層並堆滿貨物
    ，於火災發生時，火苗竄升延燒至屋頂，也不至將整間工廠
    燒毀。參以被告對於火災之發生並未做好防範措施，以致於
    無法阻止火災蔓延，一旦發生火災即一發不可收拾。被告為
    承租人，本即有對其所堆放之物品應盡善良保管人之注意義
    務，現其因上述原因致火災發生延燒至廠房，並且廠房燒毀
    毀壞已不堪使用，必需重新搭建，初估計所需費用約為新台
    幣（下同）8,723,035 元，被告依法應予賠償，原告除得依
    據民法第432條第I、2項分別規定，請求被告賠償外，併依
    據同法第184條第I項前段，請求被告負侵權行為之損害賠償
    責任。
四、聲明：（1）被告應給付原告8,723,035元，及自起訴狀繕本
    送達被告之翌日起至清償日止，按年息5％計算之利息；（2
    ）願供擔保，請准宣告假執行。
貳、被告則以：
一、依系爭租賃契約，被告需重大過失才加以負責，理由是因為
    該部分條款即系爭租賃契約第5條後半段乃另外加註，應以
    其為主。另被告對於證人徐鼎賢律師證述火災情形不適用系
    爭租賃契約第5條規定雖無意見，然兩造對於火災情形既無
    特別約定，即應回歸民法之規定，被告仍僅負重大過失責任
    。至系爭租賃契約第9條則指若被告依約應負損害賠償責任
    時，承租人即被告同意由保險公司理賠部分原告得優先受償
    。此外，根據台中縣消防局之火災鑑定書其中關於起火原因
    研判，排除菸蒂因素、電氣因素，並不排除人為縱火之可能
    性，因此被告沒有重大過失。況保險公司既然經查勘保險標
    的而出具查勘報告表，且後來亦同意被告投保，可見現場狀
    況是合理情形等語置辮。
二、聲明：原告之訴駁回。
參、受告知訴訟人明台保險公司則以：火災由台中縣消防局鑑定
    結果不排除人為縱火。按民法第434條規定承租人對於火災
    毀損責任僅限於重大過失，因而就本件事故，被告無重大過
    失不需負責。又系爭租賃契約為定型化契約，經修改後證人
    徐律師並未當場告知雙方當事人契約修改內容等語。
肆、本件經兩造整理並協議簡化爭點如下：
一、兩造不爭執事項（本院採為判決之基礎）：
（一）被告於97年5月26日向原告租用原告所有位於台中縣龍井
      鄉○○路209號之土地及建物廠房，二造並簽立租賃契約
      書，見證律師為徐鼎賢律師。
（二）系爭廠房於97年9月27日晚間7時31分許發生火災，導致原
      告廠房燒熔、鐵架燃燒變形，廠房所有採光PU浪板等設備
      亦全數燒熔毀壞。
（三）系爭租賃契約書第5條危險負擔之約定，不適用在火災情
      形。
二、兩造爭執之事項：
（一）本件被告就系爭建物發生火災時，應負之責任為何？
（二）系爭建物發生火災，被告有無可歸責事由？責任為何？
伍、本院之判斷：
一、本件被告就系爭建物發生火災時，應負之責任為何？
（一）查系爭租賃契約書第5條固約定：「乙方（即被告）應以
      善良管理人之注意使用租賃標的，除因天災地變等不可抗
      拒之情形發生外，如因乙方故意或重大過失致發生租賃標
      的毀損者，乙方應負損害賠償之責。」，然證人即上開租
      賃契約書之見證律師徐鼎賢於本院審理時則具結證稱：「
      （提示租賃契約第5條，有約定乙方應以善良管理人注意
      義務使用租賃標的...，這前後規定不一樣，你當時見證
      時此條文約定用意為何？）這條約定是助理擬定的契約，
      為了減輕承租人依民法第432條所負擔之善良管理人注意
      義務之損害賠償責任所為之修改。」、「（這條規定是為
      了民法第432條而修定，是否與第434條火災損害賠償無關
      ？）是。火災險契約當事人已特別約定應投保，所以雙方
      認發生火災時已經有所保障。」等語，而兩造對於系爭租
      賃契約書第5條危險負擔之約定，並不適用在火災情形，
      亦均不爭執，故原告依系爭土地租賃契約書第5條約定主
      張被告對於火災之發生應負善良管理人之注意義務，即屬
      無據。
（二）又按解釋意思表示，固須探求當事人之真意，不得拘泥於
      所用之辭句，但所用之辭句業已表示當事人真意，無須別
      事探求者，即不得反捨所用之辭句而更為曲解（最高法院
      86年度台上字第3042號判決參照）。查原告主張兩造於系
      爭租賃契約書中約定第9條，顯見兩造當時之真意乃係以
      該第9條之約定排除民法第434條之規定。亦即被告租賃原
      告之工廠只要發生火災，被告依系爭租賃契約中第9條規
      定即應對原告負賠償責任等語。然為被告所否認，並辯稱
      ：系爭租賃契約第9條係指若被告依約應負損害賠償責任
      時，承租人即被告同意保險公司理賠部分原告得優先受償
      等語。經查，系爭租賃契約第9條約定：「乙方（即被告
      ）願就租賃標的投保火險，倘發生火災意外以租賃標的受
      損部分優先賠償。」，則由上開契約文義，僅能得出「被
      告願就租賃標的投保火險」及「倘發生火災意外以租賃標
      的受損部分優先賠償」之結果，且自前後文義觀之，該條
      後段所指之優先賠償，應係指一旦發生火災時，固然原告
      所有之租賃標的物即系爭廠房與被告所有之廠房內之貨物
      ，可能均有毀損滅失，然保險理賠之保險金應優先理賠系
      爭廠房之受損部分，則該條規定與民法第434條係規範發
      生火災時，承租人所應負之責任程度實係無涉，尚無從解
      釋為兩造當時之真意乃係以該第9條之約定排除民法第434
      條之規定。況證人徐鼎賢律師於本院審理時亦具結證稱：
      「（當時關於租賃契約第9條當事人是否有排除民法第434
      條之適用？）沒有談到這個。」等語，益見兩造並無以該
      第9條之約定排除民法第434條規定之真意。
（三）又按租賃物因承租人之重大過失，致失火而毀損、滅失者
      ，承租人對於出租人負損害賠償責任，民法第434條定有
      明文。再按租賃物因承租人失火而毀損滅失者，以承租人
      有重大過失為限，始對出租人負損害賠償責任，民法第
      434條已有特別規定，承租人之失火僅為輕過失時，出租
      人自不得以侵權行為為理由，依民法第184條第1項之規定
      ，請求損害賠償（最高法院22年上字第1311號判例參照）
      。查系爭土地租賃契約書第5條危險負擔之約定，並不適
      用在火災情形；又系爭租賃契約第9條僅能得出「被告願
      就租賃標的投保火險」及「倘發生火災意外以租賃標的受
      損部分優先賠償」之結果，尚無從解釋為兩造有以該第9
      條之約定排除民法第434條規定，業如前述，而細觀系爭
      租賃契約之其他約定，亦未有對於發生火災時，承租人責
      任之特別約定，則本件兩造既未有特別約定，自應適用前
      開民法第434條之規定，且排除同法第184條第1項之規定
      ，故被告於系爭建物失火而毀損、滅失時，應僅負重大過
      失責任。
二、系爭建物發生火災，被告有無可歸責事由？責任為何？
（一）本件火災原因，經台中縣消防局製有火災原因調查鑑定書
      ，上開鑑定書之結論為：台中縣龍井鄉○○路209號（即
      被告工廠）、龍井鄉○○段1149、1150地號倉庫等2戶火
      警，依現場燃燒後狀況研判龍井鄉○○路209號為起火戶
      ；依據「現場燃燒後狀況」、監視器畫面及目擊者證述，
      209號西半部倉庫區西面牆中斷（窗戶5、6、7）附近，應
      為最初起火點（處）；本案起火原因不排除人為縱火之可
      能性。又經內政部消防署製作火災證物鑑定報告書，其鑑
      定結果為：送驗證物含地面碳化物（第7號窗戶與貨架間
      ）、牆壁水泥塊及地面碳化物（第6窗戶內與貨架間）、
      走道地面碳化物（第7窗戶東側貨架間）、地面碳化物（
      第5窗戶內與貨架間）以靜態式頂空濃縮法、氣相層析質
      譜法處理後所得之萃取液，注入氣相層析質譜儀分析，檢
      出結果均未含有石油系促燃劑成分。則依上開火災原因調
      查鑑定書及火災證物鑑定報告書所載，尚無從認為被告對
      於本件火災之發生有何重大過失情節。
（二）又依明台保險公司所做出之查勘報告表摘要第5點及評語
      第3點固均有相類似記載以：「貨物或危險品存放情形：
      倉庫內貨物主要為各式組件及成品，以紙箱包裝堆疊於開
      放式貨架上，堆放情形普通，貨物數量多，火載量高。廠
      內空地之貨櫃主要放置包裝材。」；評語第4點亦提及：
      「消防設備主要以滅火器為主，火災防阻能力差。」，然
      上述各情主要係保險公司於承保之前，對於保險標的發生
      火災風險之評估，並據以衡量保費之高低，亦即上述評估
      結果縱然屬實，亦僅是火災發生後擴散速度之影響因子，
      而非直接造成火災之因素，自難執此評估報告而認被告對
      於本件火災之發生具有重大過失。
（三）準此，被告對於本件火災之發生，亦難認有何重大過失可
      言。
三、綜上所述，本件被告於系爭建物失火而毀損、滅失時，應僅
    負重大過失責任，而原告復未能證明被告對於系爭建物之失
    火，有何重大過失情形。從而，原告依系爭租賃契約第5條
    、第9條及民法第184條第1項前段之法律關係，請求被告應
    給付原告8,723,035元，及自起訴狀繕本送達被告之翌日起
    至清償日止，按年息5％計算之利息，為無理由，應予駁回
    。又原告之訴既經駁回，其假執行之聲請亦失所依附，應併
    予駁回。
四、本件事證已臻明確，兩造其餘陳述、攻擊防禦方法及舉證，
    經審酌後於判決結果無影響，爰不一一論述，附此敘明。
陸、訴訟費用負擔之依據：民事訴訟法第78條。
中    華    民    國    99    年    2     月    25    日
                  民事第二庭    法  官  黃炫中
正本係照原本作成。
如對本判決上訴，須於判決送達後20日內向本院提出上訴狀。
中    華    民    國    99    年    2    月     25    日
                                書記官

司法院資訊處製作；財團法人民間司法改革基金會備份。
